ACORDAO-COMPLETO-2558479

ACÓRDÃO 762/2023 ATA 15/2023 - PLENÁRIO

VISTOS, relatados e discutidos estes autos de Representação, com pedido de medida cautelar, formulada pela Empresa E. B. Cardoso Eireli noticiando irregularidades na condução do Pregão Eletrônico para Registro de Preços 18/2021, do tipo menor preço por lote, promovido pela Universidade Federal do Pará (UFPA) para serviços de natureza auxiliar, instrumental ou acessaria, conforme condições, quantidades e exigências estabelecidas no edital, com valor global anual estimado em R$ 7.112.282,64;
ACORDAM os Ministros do Tribunal de Contas da União, reunidos em sessão do Plenário, ante as razões expostas pelo Relator, em:
9.1. conhecer da presente representação para, no mérito, considerá-la procedente e tornar definitiva a medida cautelar determinada pelo Acórdão 1845/2022-TCU-Plenário;
9.2. dar ciência à UFPA, com fundamento no art. 9º, inciso I, da Resolução - TCU 315/2020, sobre a seguinte impropriedade/falha, identificada no Pregão Eletrônico 18/2021, para que sejam adotadas medidas internas com vistas à prevenção de outras ocorrências semelhantes:
9.2.1. inabilitação indevida da licitante E. B. Cardoso Eireli, por não ter apresentado documentação comprobatória de que possuía em seu quadro de empregados o percentual mínimo de pessoas com deficiência ou beneficiários reabilitados da Previdência Social, nos termos do art. 93 da Lei 8.213/1991, quando o pregoeiro, na fase de julgamento da habilitação, já havia obtido certidão que comprovava, naquela oportunidade, o atendimento da exigência, o que resultou na seleção de proposta que não era a mais vantajosa para a Administração, em afronta ao princípio do formalismo moderado e à jurisprudência do Tribunal (Acórdão 357/2015-TCU-Plenário, Ministro-Relator Bruno Dantas; 2.003/2011-Plenário, Ministro-Relator Augusto Nardes; 1.795/2015-Plenário, Ministro-Relator José Mucio Monteiro; e 1.211/2021-Plenário, Ministro-Relator Walton Alencar Rodrigues) ;
9.3. dar ciência deste acórdão à empresa KCM Serviços Especializados de Limpeza Eireli e à representante; e
9.4. arquivar os presentes autos, nos termos do art. 169, inciso II, do Regimento Interno/TCU.

Representação, com pedido de medida cautelar, noticiando possíveis irregularidades na condução de pregão eletrônico promovido pela Universidade Federal do Pará para serviços de natureza auxiliar, instrumental ou acessaria.

Universidade Federal do Pará.

3. Representante: E B Cardoso Eireli (CNPJ: 34.849.836/0001-87).

13.1. Ministros presentes: Bruno Dantas (Presidente), Walton Alencar Rodrigues, Vital do Rêgo, Jorge Oliveira, Antonio Anastasia e Jhonatan de Jesus.
13.2. Ministros-Substitutos convocados: Augusto Sherman Cavalcanti (Relator) e Marcos Bemquerer Costa.

KCM SERVIÇOS ESPECIALIZADOS DE LIMPEZA EIRELI

AUGUSTO SHERMAN

Trata-se de representação, com pedido de medida cautelar, formulada pela empresa E. B. Cardoso Eireli acerca de possíveis irregularidades na condução do Pregão Eletrônico para Registro de Preços 18/2021, do tipo menor preço por lote, promovido pela Universidade Federal do Pará (UFPA) para contratação de serviços de natureza auxiliar, instrumental ou acessaria, conforme condições, quantidades e exigências estabelecidas no edital, com valor global anual estimado em R$ 7.112.282,64.
2.	O certame foi homologado em 22/6/2022. A ata de registro de preços foi publicada em 8/7/2022 e o contrato 20/2022 foi firmado com a empresa KCM Serviços Especializados de Limpeza Eireli em 21/7/2022.
3.	Em 5/8/2022, foi proferido despacho com determinação cautelar para suspensão de adesões à Ata de Registro de Preços decorrente do Pregão Eletrônico PE/SRP 18/2021 e para realização de oitivas da unidade jurisdicionada e da empresa contratada (peça 30) . A medida foi referendada pelo Plenário na sessão do dia 10/8/2022 (Acórdão 1845/2022-TCU-Plenário - peças 36 a 38) .
4.	As respostas às oitivas promovidas foram analisadas pela Selog em instrução que segue transcrita no restante deste relatório (peça 66) :
Instrução de Análise de Oitiva
	A. Identificação do Processo

	TC Processo 013.022/2022-9
	Procedência; revogação da cautelar; ciência

	Unidade Jurisdicionada
	Uasg

	Universidade Federal do Pará (UFPA) 
	153063

	Representante
	CNPJ
	Procuração

	E. B. Cardoso Eireli
	34.849.836/0001-87
	Peça 3

	Objeto da Contratação

	Serviços de natureza auxiliar, instrumental ou acessória, conforme condições, quantidades e exigências estabelecidas no edital e em seus anexos (peça 5, p. 1) .

	Procedimento Auxiliar de Contratação  
	Modalidade
	Número do Certame

	Não se aplica
	Pregão Eletrônico para Registro de Preços
	18/2021

	Modo de Disputa
	Critério de Julgamento

	Aberto
	Menor preço por lote

	Vigência
	Valor Contratado

	Do Contrato 20/2022: 12 meses, prorrogável até o limite de 60 meses (peça 26, p. 2) 
	R$ 5.449.543,32

	Legislação que Rege o Certame

	Lei 10.520/2002 (Lei do Pregão) e subsidiariamente a Lei 8.666/1993

	Suspenso por Medida Cautelar?
	Sim

	Fase do Certame

	O PE/SRP 18/2021 foi concluído, tendo sido homologado em 22/6/2022 (peça 23) . A ata de registro de preços decorrente do certame foi publicada em 8/7/2022, e o Contrato 20/2022, firmado com a empresa KCM Serviços Especializados de Limpeza Eireli, foi assinado em 21/7/2022 (peças 26 e 65) .

	B. Histórico

	O representante alegou ter sido inabilitado indevidamente do pregão, em desrespeito ao princípio do formalismo moderado e da eficiência na busca da proposta mais vantajosa e em afronta à jurisprudência desta Corte, em razão de não ter sido aceito documento comprobatório de que a empresa possuía em seu quadro de empregados o percentual mínimo de pessoas com deficiência ou beneficiários reabilitados da Previdência Social, conforme exigia o item 9.11.2 do edital (peça 4, p. 15) :
9.11.2. Apresentação de documento comprobatório de que a licitante possui em seu quadro de empregados o percentual mínimo de pessoas com deficiência ou beneficiários reabilitados da Previdência Social, nos termos do art. 93 da Lei 8.213/1991.
O representante esclareceu que, na fase de habilitação, ficou constatado que a empresa não havia apresentado o "documento comprobatório" em questão, mas apenas assinalado a Declaração de Acessibilidade requerida pelo sistema em que se processava o pregão, porém que a própria equipe técnica da Universidade supriu a falta da documentação, fazendo juntada de uma certidão RAIS/Caged que comprovava que a empresa E. B. Cardoso possuía percentual maior do que o mínimo exigido de PCDs ou beneficiários reabilitados da Previdência Social. A convalidação da condição, nos termos em que foi realizada, foi considerada irregular pelos demais licitantes, mas acabou sendo ratificada pelo pregoeiro, que confirmou a habilitação.
Em sede de recurso, no entanto, após ouvir a Procuradoria Federal da AGU junto à UFPA, tendo se instalado discussões envolvendo as diferenças entre documento comprobatório e declaração e acerca da possibilidade de ser admitida nova documentação, o pregoeiro reviu seu entendimento e decidiu pela inabilitação da empresa E. B. Cardoso, vindo então a decidir o certame em favor da KCM Serviços Especializados de Limpeza Eireli (KCM) , cuja proposta de preços (R$ 225.142,92/ano superior à da E. B. Cardoso) , acabou sendo contratada pela administração.
Em instrução inicial (peças 27-29) , concluiu-se que a UFPA agiu com excesso de formalismo ao decidir pela inabilitação da E. B. Cardoso. No caso, a certidão obtida pela equipe de apoio do certame serviria para ratificar a declaração de acessibilidade assinalada pela empresa no sistema Comprasnet. Configurava-se assim o pressuposto da plausibilidade jurídica. Entretanto, em razão de que o contrato já havia sido assinado entre as partes e da essencialidade dos serviços objetos da contratação, restava afastado o pressuposto do perigo da demora e configurado o pressuposto do perigo da demora reverso, essenciais para a adoção de medida cautelar, exceto quanto à proibição de adesões à ata de registro de preços, medida que foi objeto da proposta da Unidade Técnica do Tribunal.
Por meio do Despacho da peça 30, o Ministro-Relator endossou a proposta técnica e determinou à UFPA que suspendesse as adesões à ARP decorrente do pregão, até deliberação definitiva por parte do Tribunal. A decisão foi referendada pelo Acórdão 1845/2022-TCU-Plenário (peça 36) .
Promovidas as oitivas e construção participativa quanto às alegações do representante e demais questões levantadas por esta Unidade Técnica, passa-se então a analisar as respostas apresentadas, tópico a tópico, conforme transcrição/contextualização a seguir.

	C. Histórico de Comunicações

	Despacho do Relator
	Peça 30
	5/8/2022

	Ofícios Encaminhados pelo TCU

	Ao órgão
	Ofício 40611/2022-TCU/Seproc, de 5/8/2022 (peça 31) ;
Ofício 40609/2022-TCU/Seproc, de 5/8/2022 (peça 32) ;

	À sociedade empresarial
	Ofício 40610/2022-TCU/Seproc, de 5/8/2022 (peça 35) 

	D. Documentos Apresentados em Resposta à Oitiva

	Pela Unidade Jurisdicionada

	Ofício 387/2022/GR/UFPA, de 23/8/2022, com as manifestações da Universidade (peças 42 e 56) , acompanhado de:
Despacho 415/2021/GABG/PFUPA/PGF/AGU, de 7/12/2021, da Procuradoria Federal da AGU junto à UFPA em resposta a questionamentos do pregoeiro em face do edital do pregão (peças 43 e 57) .

	Pela Sociedade Empresarial

	Manifestação da empresa KCM (peça 58) , acompanhada de:
Despacho da Prefeitura da UFPA, de 29/4/2021, em resposta a dúvidas da comissão permanente de licitação sobre a elaboração do edital (peça 59) ; e
Solicitações da Secretaria de Estado da Fazenda do Governo do Estado do Pará, do Laboratório Federal de Defesa Agropecuária no Pará e da 11ª Superintendência da Codevasf para aderirem à ata do pregão (peças 60-62) .

	E. Exame Técnico

	Item "b.1": inabilitação indevida da licitante E. B. Cardoso Eireli, por supostamente não ter apresentado documentação de habilitação que comprovasse possuir em seu quadro de empregados o percentual mínimo de pessoas com deficiências ou beneficiários reabilitados da Previdência Social, da qual resultou a seleção de proposta que não era a mais vantajosa para a Administração, em afronta ao princípio do formalismo moderado, ao item 4.7 do Anexo VII-A da IN/Seges 5/2017 e à jurisprudência do Tribunal (Acórdão 357/2015-TCU-Plenário, 2.003/2011-Plenário, 1.795/2015-Plenário, e 1.211/2021-Plenário) 
Manifestação da Unidade Jurisdicionada sobre os indícios de irregularidades (peça 56, p. 2-10) :
	a) a representação se fundamenta em alegação infundada da licitante, ora representante, quanto ao suposto excesso de formalismo aplicado na licitação, que culminou em sua inabilitação;
	b) a abertura do PE/SRP 18/2021 ocorreu em 21/6/2021, sendo cediço que, na forma do art. 26 do Decreto 10.024/2019, compete às licitantes encaminhar exclusivamente por meio do sistema os documentos de habilitação exigidos no edital até a data e horário estabelecidos para abertura da sessão pública;
	c) depois de convocadas as empresas classificadas em 1º e 2º lugar, que restaram inabilitadas, a empresa E. B. Cardoso alcançou o status de melhor classificada no certame, tendo sido convocada para apresentar sua proposta de preços ajustada ao último lance. A unidade técnica da UFPA fez então a verificação da documentação de habilitação e constatou que a empresa não havia apresentado documento comprobatório de que possuía em seu quadro de empregados o percentual mínimo de pessoas com deficiência ou beneficiários reabilitados da Previdência Social, o que fora noticiado no chat do pregão;
	d) nos termos dos §§ 4º e 9º do art. 26 do Decreto 10.024/2019, o licitante declarará, em campo próprio do sistema, o cumprimento dos requisitos de habilitação e a conformidade de sua proposta com as exigências do edital, ao tempo que os documentos complementares à proposta e à habilitação, quando necessários à confirmação daqueles exigidos no edital e já apresentados, serão encaminhados pelo licitante melhor classificado após o encerramento do envio de lances, observado o prazo de que trata o §2º do art. 38;
	e) o representante preencheu declaração no sistema Comprasnet de que cumpria com a reserva de cargos em seu quadro funcional, em obediência aos ditames do art. 93 da Lei 8.213/1991. Porém não trouxe aos autos qualquer documento que comprovasse que, ao tempo da abertura do procedimento licitatório, em 21/6/2021, condição que foi exigida de todas as licitantes, cumpria com o requisito do edital;
	f) o representante deixou assim de atender a um requisito de habilitação expressamente previsto no item 9.11.2 do edital. Nesse ponto, sem esquecer de que a declaração de acessibilidade preenchida no sistema não se confunde e nem substitui a apresentação do documento de comprovação;
	g) não merece prosperar o argumento de que a UFPA agiu com excesso de formalismo, posto que a inabilitação da empresa decorreu de descumprimento de requisito de habilitação previsto expressamente no edital. Não se pode conceber que as exigências do edital possam ser afastadas ou ignoradas a qualquer tempo em busca de uma contratação pelo menor preço. A busca pela economicidade e o prestígio ao formalismo moderado encontram limite em outros princípios, tais como a isonomia e a segurança jurídica;
	h) apesar de ausente o referido documento comprobatório, a UFPA realizou diligências e obteve a certidão emitida pelo Ministério da Economia, com base nos registros administrativos da Relação Anual de Informações Sociais (RAIS) e do Cadastro Geral de Empregados e Desempregados (Caged) , a qual atestava, na data da consulta, em 5/10/2021, que a empresa E. B. Cardoso possuía em seu quadro funcional pessoas com deficiência ou beneficiários reabilitados da Previdência Social em número superior ao previsto no art. 93 da Lei 8.213/1991;
	i) as informações obtidas, no entanto, não fizeram referência ao momento da abertura do certame (junho de 2021) , mas à competência do Caged de agosto de 2021, de forma que não havia como a UFPA concluir que, àquele tempo pretérito, a empresa de fato atendia ao requisito legal;
	j) a licitante representante jamais trouxe qualquer documento que pudesse ser entendido como elemento comprobatório, restringindo-se a argumentar que apresentara a proposta mais vantajosa. Em suas contrarrazões e razões recursais apresentadas no certame, não disponibilizou meios comprobatórios da condição questionada, a exemplo da referida certidão RAIS/Caged contemporânea à data de abertura do certame, distintamente do tratamento de outros arquivos que disponibilizou para serem consultados pela administração;
	k) a certidão em comento tem como base de atualização os sistemas Caged e RAIS. No entanto, ao contrário de outras certidões emitidas pelo Sicaf, possui contornos específicos que impossibilitaram a Universidade de obter uma informação precisa quanto ao efetivo cumprimento da exigência do edital. Segundo informou o Ministério da Economia, ao realizar a atualização dos dados, as informações anteriores são substituídas pelas novas, gerando um novo documento com as datas contemporâneas às informações atualizadas no sistema, sem permitir acesso às informações anteriores, bem como inviabilizando a quem consulta constatar se a nova informação corresponde à anterior, existente ao período de abertura do certame. Sendo que, no caso do PE/SRP 18/2021, o procedimento teve início cerca de quatro meses antes da data da consulta, além de que, a empresa atualizou suas informações no sistema em agosto/2021, cerca de dois meses após a abertura do pregão;
	l) ou seja, a certidão obtida em diligência pela unidade técnica da UFPA não teve o condão de comprovar condição pré-existente à sessão pública, porque trazia informações atreladas à competência do Caged posterior, de dois meses depois. A UFPA não dispunha então de elementos para concluir que, ao tempo da abertura do pregão, a empresa cumpria com o requisito exigido no edital, não se revelando razoável a aplicação de qualquer presunção com base nas informações;
	m) a possibilidade de sanar tal falha da empresa implicaria admitir a inclusão posterior de documento que originariamente deveria constar da documentação de habilitação, em conduta vedada pelo art. 43, §3º, da Lei 8.666/1993;
	n) nesse contexto, consultada a Procuradoria Federal da AGU junto à UFPA, firmou-se entendimento de que a declaração de acessibilidade em comento possuía natureza declaratória - e não comprobatória - conforme exigia o edital, servindo tal parecer para revisão do entendimento manifestado inicialmente pelo pregoeiro;
	o) não se coaduna com a realidade dos fatos a constatação apontada no item 21.20 da instrução do Tribunal, no sentido de que "a declaração de acessibilidade era o único documento solicitado sobre o tema no edital e seus anexos, além do que não foi previsto documento específico ou com requisitos mínimos a serem demostrados pelas empresas". Em verdade, o edital foi claro e expresso em seu item 9.11.2 quanto à necessidade de apresentação de documento comprobatório;
	p) pelos motivos já expostos, também não guarda relação com a realidade dos fatos o apontamento do item 21.21 da instrução, ao afirmar que "a representante apresentou todas as informações solicitadas, atestando uma condição pré-existente à abertura da sessão pública do PE/SRP 18/2021, todavia, ainda assim foi inabilitada". Em nenhum momento a empresa trouxe qualquer informação sobre o efetivo cumprimento do critério de qualificação, e a informação obtida pela UFPA, por iniciativa da sua própria unidade técnica, não teve o condão de atestar condição da empresa pré-existente à abertura do certame;
	q) mesmo em oportunidades posteriores, a exemplo de suas contrarrazões e razões recursais, a empresa teve o direito de demonstrar que atendia à condição pré-existente. Mas não o fez. De tal maneira que manter sua habilitação se revelaria como clara afronta à vinculação ao edital;
	r) diferentemente dos apontamentos da instrução do Tribunal, não houve equívoco na interpretação da AGU quanto à natureza do documento exigido pela IN/Seges 5/2017, de que ele seria de natureza comprobatória e não declaratória. Não há informação a esse respeito na aludida norma que direcione a natureza da declaração. Porém, no caso específico do PE/SRP 18/2021, houve previsão específica no edital de apresentação de documento comprobatório, que não se confunde com a declaração referenciada na IN (item 4.7 do Anexo VII-A da IN/Seges 5/2017, conforme segue) :
4. Deverá constar dos atos convocatórios a obrigatoriedade do licitante apresentar as seguintes declarações:
 (...) 
4.7. Declaração informando se os serviços são produzidos ou prestados por empresas que comprovem cumprimento de reserva de cargos prevista em lei para pessoa com deficiência ou para reabilitado da Previdência Social e que atendam às regras de acessibilidade previstas na legislação, conforme disposto no art. 93 da Lei nº 8.213, de 24 de julho de 1991.
	s) retomando as observações do Tribunal, insertas no item 21.27 da instrução, no sentido de que caberia a inabilitação da empresa no caso de as informações apresentadas pelo fornecedor, em confronto com as diligências feitas pelo pregoeiro, fossem conflitantes, elas não se aplicam à situação concreta dos autos. A inabilitação da empresa se deu em razão da ausência de atendimento ao edital, materializada na não apresentação de documento comprobatório, juntada apenas de declaração e realização de diligência pela UFPA, junto a registro público oficial, de forma que, cotejando tais elementos, não foi possível concluir pelo atendimento do requisito de qualificação sem ferir os princípios da isonomia e da segurança jurídica, e ainda passível de caracterização de favorecimento à empresa;
	t) não há que se falar em inabilitação irregular da representante que supostamente teria apresentado proposta mais vantajosa para a Administração. Do ponto de vista do menor preço, a representante foi a 3ª colocada no pregão, sendo que a UFPA não afastou as regras do edital para, por exemplo, assegurar a contratação de uma das duas primeiras classificadas, que ofertaram propostas de preços ainda menores, sendo observadas com isonomia todas as exigências do edital;
	u) também não se coadunam com os fatos as alegações de não observância das orientações do TCU, tendo em vista que julgados recente dessa Corte (Acórdão 1628/2021-TCU-Segunda Câmara, rel. Marcos Bemquerer; Acórdão 3658/2021-TCU-Primeira Câmara, rel. Walton Alencar Rodrigues; Acórdão 113/2021-TCU-Plenário, rel. Vital do Rêgo) corroboram a decisão da UFPA;
	v) destaca-se ainda que, para além do cumprimento da Lei, através das regras do edital, a questão da acessibilidade se constitui em verdadeiro pilar da missão e dos objetivos da UFPA, de forma que sua relevância condiciona a atuação administrativa em todas as esferas da instituição; e
	x) pugna-se então que seja julgada improcedente a representação.
Manifestação da Unidade Jurisdicionada sobre a construção participativa de deliberações (peça 56, p. 11) :
	a) a Universidade informou, acerca da possibilidade de determinação do Tribunal proibindo a prorrogação do contrato e adesões à ARP decorrente do pregão, que não tinha proposições a fazer, em face da adequada condução do certame, que transcorreu em observância à legislação de regência, regras editalícias e princípios norteadores.
Manifestação da sociedade empresária sobre os indícios de irregularidades (peça 58) :
	a) procedidas as convocações, o pregoeiro aceitou a habilitação da empresa E. B. Cardoso, que havia ficado inicialmente em terceiro lugar entre os lances no pregão. Ocorre que a licitante não havia cumprido com a exigência prevista no item 9.11.2 do edital;
	b) tal dispositivo não se constituía apenas em formalismo secundário no procedimento licitatório. Ainda na fase de planejamento da licitação, ele foi tratado como essencial, conforme se constata no Estudo Técnico Preliminar, Apêndice A do Termo de Referência (Anexo I) ;
	c) em um primeiro momento, o pregoeiro entendeu que poderia suprir a omissão da licitante mediante diligência, tendo trazido aos autos uma certidão emitida pelo Ministério da Economia referente ao mês de agosto de 2021, dando conta de que, naquele mês, a empresa atendia à cota de empregados PCDs. Entretanto, a procuradoria jurídica da UFPA se manifestou contrária ao procedimento adotado pelo pregoeiro, que, então, reviu sua decisão;
	d) o argumento central que sustentou a instrução do Tribunal é de que a certidão emitida pelo pregoeiro não poderia ser considerado "documento novo" no procedimento licitatório, tendo em vista de que ela apenas reconhecia uma situação pré-existente de que a empresa E. B. Cardoso cumpria a cota de empregados PCDs exigida pelo edital de licitação. Porém isso não é verdade;
	e) a certidão trazida aos autos pelo pregoeiro somente se referiria à uma situação pré-existente se ela comprovasse que, quando da abertura do procedimento licitatório, ocorrido em 26/6/2021, a empresa E. B. Cardoso atendia ao número mínimo de empregados portadores de deficiência. Entretanto, como se pode observar, a certidão (peça 58, p. 3) se refere ao mês de agosto de 2021, sendo assim inservível para demonstrar que a empresa cumpria a cota de contratação de deficientes físicos quando da abertura da licitação;
	f) não existe nos autos do processo licitatório, nem na representação encaminhada ao TCU, qualquer documento que ateste que em junho de 2021 a empresa E. B. Cardoso possuía em seus quadros o percentual de deficientes físicos previsto no artigo 93 da Lei 8.213/1991;
	g) a promoção de mecanismos de ação afirmativa que promovem o ingresso no mercado de trabalho de pessoas com deficiência, além de exigência prevista em lei, também possui estatura constitucional, por força do Decreto Federal 6.949/2009, que promulgou a Convenção Internacional sobre os Direitos das Pessoas com Deficiência;
	h) a exigência é parte de uma política pública de inclusão praticada pela Universidade e que foi objeto de discussão e requisição direta para que constasse no edital como condição de habilitação no certame, conforme se extrai do ofício encaminhado pelo prefeito do campus da UFPA à comissão de licitação, ainda na fase de elaboração do edital (peça 59, p. 2) :
Para os Requisitos de Habilitação no novo edital, caso ele siga os mesmos moldes do PE nº 20/2020, deve ser feito o seguinte:
 (...) 
Tendo em vista a necessidade de tornar a Administração Pública um local inclusivo, principalmente quanto às possibilidades de abertura de vagas no mercado de trabalho, sugere-se que seja exigido da Licitante o seguinte:
Apresentar Declaração de que possui em seu quadro de empregados o percentual mínimo de pessoas com deficiência ou beneficiários reabilitados da Previdência Social, nos termos previsto no art. 93 da Lei nº 8.213 de 1991. A licitante, além da declaração, deverá enviar documento comprobatório para fins de constatação do disposto no item anterior, sob pena de inabilitação.
	i) ao defender a inclusão de um documento novo que deveria ter sido apresentado quando da abertura do procedimento licitatório, o parecer da unidade técnica do TCU acaba por atingir o princípio da isonomia entre ao licitantes, que é um dos objetivos do processo licitatório, conforme previsto no art. 3º da Lei 8.666/93, aplicada subsidiariamente ao pregão;
	j) ao admitir a inclusão da nova certidão no procedimento licitatório, sem que tal documento comprove que a empresa E. B. Cardoso cumpria, quando da abertura do pregão, o previsto pelo artigo 93 da Lei 8.213/1991, o posicionamento do Tribunal atinge direito líquido e certo da KCM quanto à aplicação dos princípios da isonomia, julgamento objetivo e vinculação ao edital;
	k) na prática, enquanto todas as outras empresas que participaram do pregão, inclusive a KCM, tiveram que comprovar, em junho de 2021, que atendiam à cota mínima de empregados PCDs, pelo entendimento exposto, a empresa E. B. Cardoso poderia participar do pregão com uma certidão de dois meses depois da abertura da licitação. Ou seja, a E. B. Cardoso teria dois meses a mais que todos os outros licitantes para se adequar às regras do edital;
	l) ademais, foi determinado à UFPA que suspendesse as adesões à ARP decorrente do PE/SRP 18/2021. Ocorre que tal decisão, além de atingir o direito da KCM de firmar contratos com base na licitação da qual foi vitoriosa, vem causando à empresa danos sem possibilidade de reversão, tendo em vista que diversos órgãos estão solicitando adesão à referida ata sem que possam concretizá-la enquanto perdurar a decisão do Tribunal (peça 60-62) . Evidentemente que tais órgãos não podem ficar esperando a conclusão do processo no TCU, de maneira que, em se mantendo a decisão cautelar, a KCM perde a chance de celebrar tais contratos, o que caracteriza um prejuízo irreparável para a empresa;
	m) não se diga que os órgãos que desejam aderir à ata podem sofrer um prejuízo, como tenta fazer crer o parecer do Tribunal. Isto não ocorre em razão de que é critério essencial para a adesão a demonstração da vantajosidade para o órgão que pretende aderir ao registro de preços, como consta expressamente do art. 22 do Decreto 7.892/2013; e
	n) isto posto, pede-se a revogação da decisão cautelar do Tribunal de Contas da União e a improcedência da representação.
Análise:
A matéria da representação envolve discussão sobre o alcance da vedação para a inclusão de novos documentos, mediante diligência, pela comissão de licitação, à qual se refere o §3º do art. 43 da Lei 8.666/1993:
Art. 43. A licitação será processada e julgada com observância dos seguintes procedimentos:
 (...) 
§ 3º. É facultada à Comissão ou autoridade superior, em qualquer fase da licitação, a promoção de diligência destinada a esclarecer ou a complementar a instrução do processo, vedada a inclusão posterior de documento ou informação que deveria constar originariamente da proposta.
 (...) 
Acerca do tema, em deliberação considerada inovadora, o Tribunal, por intermédio do Acórdão 1211/2021-TCU-Plenário, relator o Ministro Walton Alencar Rodrigues, se pronunciou admitindo a inclusão de novos documentos durante as fases de julgamento das propostas e/ou habilitação, com vistas ao saneamento de eventuais erros ou falhas que não alterassem a substância das propostas, porém com algumas restrições:
9.4. deixar assente que, o pregoeiro, durante as fases de julgamento das propostas e/ou habilitação, deve sanear eventuais erros ou falhas que não alterem a substância das propostas, dos documentos e sua validade jurídica, mediante decisão fundamentada, registrada em ata e acessível aos licitantes, nos termos dos arts. 8º, inciso XII, alínea 'h'; 17, inciso VI; e 47 do Decreto 10.024/2019; sendo que a vedação à inclusão de novo documento, prevista no art. 43, §3º, da Lei 8.666/1993 e no art. 64 da Nova Lei de Licitações (Lei 14.133/2021) , não alcança documento ausente, comprobatório de condição atendida pelo licitante quando apresentou sua proposta, que não foi juntado com os demais comprovantes de habilitação e/ou da proposta, por equívoco ou falha, o qual deverá ser solicitado e avaliado pelo pregoeiro;
Em sua petição inicial perante o Tribunal (peça 1) , a E. B. Cardoso afirmou que possuía à época bem mais do que o mínimo de empregados com deficiência ou beneficiários reabilitados da Previdência Social exigidos pelo edital. E que tal fato foi reconhecido pelo pregoeiro ao tomar sua decisão inicial. Entretanto, que não foi convocada, mediante diligência, para fazer prova da declaração, e a certidão juntada pela Universidade, pela divergência temporal, não foi útil para a comprovação.
Nesse ponto, seria então de se indagar por qual razão o pregoeiro deixou de realizar, tempestivamente, as diligências necessárias para suprir a ausência da certidão comprobatória de que a empresa E. B. Cardoso, conforme assinalara na declaração, atendia aos requisitos do art. 93 da Lei 8.213/1991. Porém, com informações do chat do pregão (peça 7, p. 40-51) , tem-se a explicação, a partir do curso dos procedimentos do pregão.
A análise da documentação de habilitação das empresas D & L Serviços de Apoio Administrativo Ltda. e L. G. Serviços Profissionais Eireli, classificadas respectivamente em 1º e 2º lugar na licitação, somente foi concluída em 2/9/2021. A partir de então que a E. B. Cardoso foi convocada para apresentar proposta adequada ao seu último lance, sendo que o resultado da análise dos documentos de habilitação foi divulgado tão somente em 8/10/2021, quando a empresa já não dispunha de tempo hábil - e nem seria necessário, em razão da conclusão pela possibilidade de contratação - para retroagir ao tempo da abertura da sessão e emitir a certidão.
Veja-se nesse sentido as seguintes manifestações do pregoeiro, no sentido de admitir a certidão emitida pela unidade técnica da Universidade como apta para comprovar a declaração firmada pela empresa e, assim, permitir sua habilitação (peça 7, p. 50) :
Em resumo, a unidade técnica se posicionou nos seguintes termos:
Diante do exposto, a equipe técnica informa que: 1- A licitante não apresentou o documento comprobatório de que possui em seu quadro de empregados o percentual mínimo de pessoas com deficiência ou beneficiários reabilitados da Previdência Social, porém é um documento de fácil consulta na Internet.
 (...) 
Senhores licitantes, conforme relatado acima pela Unidade Técnica, a E B Cardoso apresentou toda a documentação exigida no edital do certame, salvo a comprovação de que possui percentual de PCD ou beneficiários reabilitados da Previdência Social em seu quadro de colaboradores.
Contudo, a Unidade Técnica da Instituição salientou em sua manifestação que a Certidão RAIS/ CAGED é de fácil consulta no sítio http://cdcit.mte.gov.br/inter/cdcit/pages/pcd/emitir.seam.
Assim, vê-se que, apesar de a licitante não ter apresentado documento que comprovasse a existência de colaboradores PCD ou beneficiários reabilitados da Previdência Social, fato é que através de certidão, de fácil consulta na internet, se pode comprovar o atendimento do disposto no item 9.11.2, na medida em que há em seu quadro PCDs ou beneficiários reabilitados da Previdência Social em número até acima daquele que a lei exige. 
Vale ressaltar que o edital do certame não explicita por meio de qual documento a licitante deveria comprovar o atendimento do item 9.11.2.
Nesse sentido, a certidão RAIS/CAGED se mostra como forma efetiva de comprovação da referida exigência constante no edital, ainda que adquirida por meio de diligência da própria unidade técnica.
Aliás, essa medida já é permitida há muito pelo TCU, que no Acórdão 1758/2003-TCU-Plenário considerou pertinente a inclusão de Certidão Negativa da Dívida Ativa da União não anexada pela licitante, certidão essa também de fácil consulta na internet.
Neste sentido, inabilitar a proposta mais vantajosa à administração pela não apresentação de documento da fácil consulta na internet e que estão presentes em sites do próprio poder executivo federal é, aos olhos deste pregoeiro, impor a preponderância do meio em relação ao fim, bem como em formalismo extremamente exagerado.
Não se pode afastar no certame a ideia de que a o fim do procedimento licitatório é a seleção da proposta mais vantajosa à administração, e, no caso concreto, inabilitar a referida licitante significa lesar esse fim ao qual se destina a própria licitação.
Ante ao exposto, este pregoeiro irá habilitar a E B Cardoso no presente pregão.
Ao apreciar recurso interposto em face da habilitação da E. B. Cardoso, o pregoeiro, em 13/12/2021, seis meses depois da abertura do pregão, com subsídios da Procuradoria Federal da AGU, reviu seu entendimento e se posicionou pela impossibilidade de juntada, mediante diligência, de nova documentação na fase de habilitação (peça 10, p. 2-3) :
Do cumprimento do item 9.11.2 do edital.
 (...) 
Não há dúvidas de que a anexação da certidão RAIS/CAGED antes da abertura do certame seria perfeitamente suficiente a atender à exigência constante no item 9.11.2 do edital, vez que, apesar de documento declarativo, é disponibilizado em sítio oficial, bem como o é feito ao Ministério de Ministério do Trabalho e Previdência de acordo com as orientações da Portaria nº 6.136/2020 (RAIS) e Portaria MTE nº 1129/2014 (CAGED) .
Porém, uma vez que a contrarrazoante não juntou diretamente qualquer documentação disposta a atende a exigência do item 9.11.2 do edital, a indagação maior passa a ser sobre a possibilidade ou não de realização de diligência a fim de verificar o comprimento fático da exigência constante em edital.
Em linhas gerais, por evidente que não se pode juntar nova documentação na fase de habilitação, mas este pregoeiro entende haver a possibilidade legal de diligência em fase habilitatória, desde que algum documento prévio tenha sido juntado antecipadamente. A Título de exemplo, seria o caso de licitante que, por engano, junta certidão trabalhista vencida, mas que nos sites oficiais consta a mesma certidão plenamente válida, ou seja, no exemplo hipotético, há documentação destinada ao cumprimento de determinado item do edital, contudo a data de validade da certidão está errônea, e por isso se diligência.
No caso em tela, a questão toma maior complexidade, uma vez que, antes da realização de qualquer diligência, se fazia necessário verificar se a contrarrazoante havia juntado qualquer documento destinado ao cumprimento do item 9.11.2 do edital.
À época da análise habilitatória, este pregoeiro entendeu que a contrarrazoante, ao fazer a "Declaração de Acessibilidade", estaria gerando automaticamente um documento (fl. 2360) , destinado ao cumprimento de exigência do edital, abrindo assim oportunidade à realização de diligência a fim de verificar a veracidade do narrado naquele possível documento conforme foi feito pela Unidade Técnica à fl. 2268-2271.
Em outro momento, já em análise de recurso, este pregoeiro remeteu o processo à Procuradoria da Instituição (AGU) para que manifestasse seu entendimento sobre o caso em tela.
Em sua manifestação, a AGU entendeu que:
Vê-se que o instrumento convocatório não se limitou à exigência de documento de natureza declaratória (declaração) , cuja finalidade é a de declarar, anunciar, manifestar, revelar, tornar público, etc., ainda que passível de verificação posterior pela Administração; mas, sim, exigiu apresentação de documento de comprovação (comprobatório) , no qual deva constar elementos com o condão de ratificar, comprovar inequivocamente aquilo que foi alegado.
 (...) 
Destarte, é possível que a CPL realize diligências para dirimir dúvidas ou complementar informações já prestadas pelas licitantes por meio da documentação já apresentada, não sendo razoável, no entanto, que tais diligências se destinem à inclusão posterior de documento comprobatórios expressamente exigidos no edital. 
Sob interpretação do que foi emanado pela Procuradoria, este pregoeiro passou a visualizar a "Declaração de Acessibilidade", a qual está na fl. 2360 deste processo administrativo como insuficiente ao atendimento do disposto em edital, uma vez que no texto editalício assim está expressamente escrito:
9.11.2 Apresentação de documento comprobatório de que a licitante possui em seu quadro de empregados o percentual mínimo de pessoas com deficiência ou beneficiários reabilitados da Previdência Social, nos termos do art. 93 da Lei 8.213/1991.
 (...) 
A ausência do caráter comprobatório da "declaração de acessibilidade" impede a realização posterior de diligência nos moldes feitos pela Unidade Técnica.
Assim, com base no exposto acima, vê-se que assiste razão ao argumento da recorrente, sendo indevida a habilitação da contrarrazoante no pregão em tela.
Pelo exposto, este Pregoeiro considera parcialmente procedente a argumentação da Paraíso Comércio e Serviços Eireli, a fim de manter reformar sua decisão, declarando a E. B. Cardoso Eireli como inabilitada no pregão 18/2021 por descumprimento do item 9.11.2 do edital.
A ausência da documentação comprobatória da declaração somente foi percebida pela Universidade em outubro de 2021. Nesse primeiro momento, sem necessidade de diligenciar a empresa, a unidade técnica da própria Universidade havia emitido uma certidão que, inicialmente, foi admitida como sendo válida para comprovar a declaração. A empresa E. B. Cardoso somente veio tomar conhecimento da negativa quanto à possibilidade de juntada da referida certidão em dezembro de 2021 - seis meses após a data de abertura da sessão - por ocasião do julgamento do recurso interposto contra sua habilitação.
Presentemente, manifestando-se em resposta à oitiva do Tribunal, a UFPA acrescentou que, ainda que fosse possível admitir a juntada da certidão, ela não seria útil para comprovar a situação da empresa quando da abertura da sessão, em junho de 2021, posto que a certidão emitida pela unidade técnica da Universidade, em outubro de 2021, se referia a um período posterior (agosto de 2021) , dois meses depois, e não havia outro documento ou histórico hábil para atestar que a E. B. Cardoso atendia aos critérios de PCDs e reabilitados da Previdência Social ao tempo da abertura do procedimento licitatório.
Superada a questão sobre a possibilidade de juntada de documento novo, cabe verificar se a certidão emitida pela UFPA se adequa ou não aos ditames do julgado do Tribunal. Conforme se extrai da deliberação, ainda que seja possível a inclusão de documento ausente, para sanear equívoco ou falha na apresentação dos documentos de habilitação, ele deve se referir a condição atendida pelo licitante à época da apresentação de sua proposta. Os seja, reportar-se a uma condição pré-existente.
No caso em exame, a certidão obtida pela UFPA (peça 58, p. 3) , emitida em outubro de 2021, diz respeito à competência de agosto de 2021, enquanto a sessão do PE/SRP 18/2021 teve início em 21/6/2021 (peça 4, p. 1) . E não há, de fato, outro documento comprobatório, senão a própria declaração assinalada pela empresa, de que a E. B. Cardoso, na abertura da sessão, atendia aos requisitos legais quanto à contratação de PCDs ou beneficiários reabilitados da Previdência Social, nos termos exigidos pelo item 9.11.2 do edital.
Nesse sentido, destaque-se a Prefeitura Universitária, conforme relatado pela KCM, já havia se pronunciado quanto à necessidade de apresentação de documento comprobatório da situação, além da declaração exigida pelo sistema, como condição de habilitação, nos moldes em que constou no edital (peça 59, p. 2) :
Apresentar Declaração de que possui em seu quadro de empregados o percentual mínimo de pessoas com deficiência ou beneficiários reabilitados da Previdência Social, nos termos previsto no art. 93 da Lei nº 8.213 de 1991. A licitante, além da declaração, deverá enviar documento comprobatório para fins de constatação do disposto no item anterior, sob pena de inabilitação.
Assiste razão apenas parcial à UFPA e à empresa KCM quando afirmam que a certidão emitida pela própria Universidade, por se referir a competência posterior à data do pregão e, assim, não servir para comprovar situação pré-existente, não seria útil como documento comprobatório da declaração assinalada pela empresa no sistema Comprasnet.
Considerando que a E. B. Cardoso não dispôs de tempo hábil para emitir uma certidão contemporânea aos fatos, em nome do interesse público, revestido na busca pela proposta mais vantajosa para a administração, e com suporte no princípio do formalismo moderado, seria de se admitir, presumindo a veracidade da declaração, a certidão emitida pela Universidade como apta para habilitar a empresa no pregão. Ainda que incompatível o período de competência dos registros com a data de abertura da sessão.
Tal atitude, ao contrário do que defendem a UFPA e a empresa KCM, não afrontaria necessariamente o princípio da isonomia e da segurança jurídica, que também regem as licitações, bem como o princípio da vinculação ao edital. A não ser que semelhante tratamento fosse negado aos demais participantes da licitação. Nesse ponto, sem esquecer que a certidão comprovava a situação da empresa em agosto/2021 e que o pregão foi homologado em 22/6/2022, um ano após a abertura do certame.
Sendo assim, entende-se assim que incorreu em erro o pregoeiro ao se filiar, com suporte no entendimento da Procuradoria Federal da AGU junto à UFPA, a uma interpretação literal do item 9.11.2 do edital, em conjunto com o §3º do art. 43 da Lei 8.666/1993.
Todavia, tratando-se de erro escusável, passível de ser compreendido no contexto das regras e procedimentos que regem as licitações, considerando o estágio em que se encontra a contratação e tendo em vista a data de início do pregão, não seria razoável, mais uma vez recorrendo ao interesse público, expedir determinação do Tribunal para proibir a prorrogação do instrumento e realizar nova licitação. É o que se propõe ao final. Os preços alcançados no novo certame muito provavelmente seriam superiores ao preço atual contratado pela administração. Além disso, conquanto a diferença entre as propostas de preços da KCM e da E. B. Cardoso seja relevante, de R$ 219.142,92/ano (R$ 5.449.543,32 versus R$ 5.224.400,40) , ela representa cerca de apenas 4% de divergência entre uma e outra proposta.
Pelas mesmas razões, exceto quanto ao estágio contratual, e considerando, conforme alegado pela empresa KCM, que a adesão pressupõe a demonstração da vantajosidade para o órgão que pretende aderir ao registro de preços, nos termos do art. 22 do Decreto 7.892/2013, que se propõe também a revogação da medida cautelar que proibiu adesões à ata de registro de preços decorrente do pregão.
Diante do exposto, os elementos constantes dos autos permitem, desde já, a avaliação quanto ao mérito da presente representação como procedente, porém entende-se suficiente a expedição de ciência para que se evite, nos próximos certames, a repetição da falha.

	F. Impacto dos Encaminhamentos Propostos

	Haverá impacto relevante na Unidade Jurisdicionada e/ou na sociedade, decorrente dos encaminhamentos propostos?
	Não

	G. Pedido de Ingresso aos Autos, de Informações/Vistas/Cópias, e de Sustentação oral

	Há pedido do representante de ingresso aos autos?
	Não

	Há pedido de informações/vistas/cópia do processo?
	Sim

	Análise:
O pedido formulado pela empresa KCM Serviços Especializados de Limpeza Eireli (peça 48) , para acesso às peças 27 e 28 do processo, tarjadas como sigilosas, foi deferido pelo relator (peça 55) .

	Há pedido de sustentação oral?
	Não

	H. Processos Conexos e Apensos

	Há processos conexos noticiando possíveis irregularidades na contratação ora em análise?
	Não

	Há processos apensos?
	Não

	I. Proposta de Encaminhamento

	Em virtude do exposto, propõe-se:
1.1. conhecer da representação, satisfeitos os requisitos de admissibilidade constantes no art. 113, § 1º, da Lei 8.666/1993, c/c o art. 237, inciso VII e parágrafo único, do Regimento Interno/TCU, e no art. 103, § 1º, da Resolução - TCU 259/2014;
1.2. no mérito, considerar a presente representação procedente;
1.3. revogar a medida cautelar adotada;
1.4. dar ciência à Universidade Federal do Pará, com fundamento no art. 9º, inciso I, da Resolução - TCU 315/2020, sobre as seguintes impropriedades/falhas, identificadas no Pregão Eletrônico 18/2021, para que sejam adotadas medidas internas com vistas à prevenção de outras ocorrências semelhantes:
	a) inabilitação indevida da licitante E. B. Cardoso Eireli, por não ter apresentado documentação comprobatória de que possuía em seu quadro de empregados o percentual mínimo de pessoas com deficiência ou beneficiários reabilitados da Previdência Social, nos termos do art. 93 da Lei 8.213/1991, quando o pregoeiro, na fase de julgamento da habilitação, já havia obtido certidão que comprovava, naquela oportunidade, o atendimento da exigência, da qual resultou a seleção de proposta que não era a mais vantajosa para a Administração, em afronta ao princípio do formalismo moderado e à jurisprudência do Tribunal (Acórdão 357/2015-TCU-Plenário, Ministro-Relator Bruno Dantas; 2.003/2011-Plenário, Ministro-Relator Augusto Nardes; 1.795/2015-Plenário, Ministro-Relator José Mucio Monteiro; e 1.211/2021-Plenário, Ministro-Relator Walton Alencar Rodrigues) ;
1.5. informar à Universidade Federal do Pará, à empresa KCM Serviços Especializados de Limpeza Eireli e ao representante do acórdão que vier a ser proferido, destacando que o relatório e o voto que fundamentam a deliberação ora encaminhada podem ser acessados por meio do endereço eletrônico www.tcu.gov.br/acordaos; e
1.6. arquivar os presentes autos, nos termos art. 169, II, do Regimento Interno deste Tribunal".

É o Relatório.

Carlos Botelho da Costa (OAB/PA 7.700), representando Kcm Servicos Especializados de Limpeza Eireli; Paloma Barbosa Cardoso (OAB/PA 30.423), representando E B Cardoso - Eireli.

Não atuou.

REPRESENTAÇÃO. INDÍCIOS DE IRREGULARIDADES OCORRIDAS NO PREGÃO ELETRÔNICO - SRP 18/2021 PROMOVIDO PELA UNIVERSIDADE FEDERAL DO PARÁ - UFPA. CONTRATAÇÃO DE SERVIÇOS DE NATUREZA AUXILIAR. INABILITAÇÃO INDEVIDA DE LICITANTE RESULTANDO EM SELEÇÃO DE PROPOSTA QUE NÃO ERA A MAIS VANTAJOSA PARA A ADMINISTRAÇÃO. ADOÇÃO DE MEDIDA CAUTELAR PARA SUSPENDER AUTORIZAÇÕES DE ADESÕES À ATA. OITIVAS. PROCEDÊNCIA. DETERMINAÇÕES CORRETIVAS. CIÊNCIA. ARQUIVAMENTO.

REPRESENTAÇÃO (REPR)

Secretaria de Controle Externo de Aquisições Logísticas (Selog).

Trata-se de representação formulada pela empresa E. B. Cardoso Eireli, com solicitação de de adoção de medida cautelar, acerca de possíveis irregularidades no âmbito do Pregão Eletrônico SRP 18/2021, promovido pela Universidade Federal do Pará - UFPA, já concluído, que teve por objeto a contratação de serviços administrativos de natureza auxiliar, instrumental ou acessória aos assuntos que constituem a área de competência da Universidade. 
A Sessão Pública de abertura de propostas e apresentação de lances do pregão ocorreu em 21/6/2021. O resultado da licitação foi publicado em 8/7/2022, a Ata de Registro de Preços foi publicada em 9/7/2022. Por fim, em 21/7/2022, foi firmado contrato com a empresa KCM Serviços Especializados Eireli, no valor global anual de R$ 5.449.543,32.
A empresa E. B. Cardoso Eireli alega que foi indevidamente inabilitada da licitação, em desrespeito ao princípio do formalismo moderado e da eficiência na busca da proposta mais vantajosa, em razão de não ter sido aceito documento comprobatório de que a empresa possuía em seu quadro de empregados o percentual mínimo de pessoas com deficiência ou beneficiários reabilitados da Previdência Social, conforme exigido no subitem 9.11.2 do edital.
Segundo a representante, sua inabilitação decorreu do entendimento de que o documento por ela apresentado não constituiria evidência suficiente de preenchimento desse requisito do edital, uma vez que a empresa teria tão somente assinalado a Declaração de Acessibilidade requerida pelo sistema Comprasnet, não tendo sido apresentados outros documentos que pudessem comprovar essa exigência editalícia.
Entretanto, a equipe técnica da Universidade teria suprido a falta dessa documentação, ao fazer a juntada de uma certidão RAIS/Caged que comprovava que a empresa E. B. Cardoso possuía percentual maior do que o mínimo exigido de pessoas com deficiência (PCDs) ou beneficiários reabilitados pela Previdência Social. Em razão disso, o pregoeiro, inicialmente, confirmou a habilitação da representante, o que foi objeto de recurso interposto pelas demais licitantes.
Ao deliberar sobre esses recursos e após ouvir a Procuradoria Federal da AGU junto à UFPA, o pregoeiro mudou seu entendimento e decidiu pela inabilitação da representante. Em razão disso, a empresa KCM Serviços Especializados de Limpeza Eireli se sagrou vencedora do certame com proposta de preços superior à da representante, cuja proposta consignou valor global anual de R$ 5.224.400,40 (diferença de R$ 225.142,92) .
A primeira instrução da Selog nos autos versou sobre o pedido de medida cautelar formulado pela representante. Em sede de cognição sumária, concluiu a unidade técnica que teria havido inabilitação indevida da representante em desrespeito ao princípio do formalismo moderado e da busca da proposta mais vantajosa, havendo proposto a expedição de medida cautelar para suspensão de eventuais adesões à Ata de Registro de Preços decorrente da licitação ora em exame. 
Em face dessas conclusões, em 5/8/2022, proferi despacho acolhendo a proposta de medida cautelar da unidade técnica e determinando a realização de oitivas da UFPA e da empresa vencedora do certame (cf. peça 30) . Essas medidas foram referendadas pelo Plenário em sessão do dia 10/8/2022, por meio do Acórdão 1845/2022-TCU-Plenário.
Em sua manifestação nos autos, a UFPA defendeu que a certidão RAIS/Caged obtida por meio de diligências de sua equipe técnica não supriria a falta de documentação comprobatória da representante, uma vez que essa certidão atestava o preenchimento dos requisitos do edital no período de competência do Caged em que foi emitida (agosto de 2021) , ou seja, em data posterior à abertura das propostas (junho de 2021) , não sendo possível concluir se a empresa E.B. Cardoso atendia ou não ao critério de habilitação naquele momento.
Alegou que a representante não teria trazido qualquer documento que pudesse ser caracterizado como evidência de preenchimento desse critério de habilitação na etapa recursal do certame.
Além disso, afirmou que facultar à empresa a oportunidade de sanar a ausência de documentação que originariamente deveria ter sido apresentada no momento de sua habilitação representaria violação ao art. 43, § 3º, da Lei 8.666/1993, o qual estipula vedação à inclusão de novos documentos que deveriam ter constado da proposta da licitante. 
Os principais argumentos da KCM Serviços Especializados foram semelhantes. Em síntese, alegou que a certidão RAIS/Caged emitida pela UFPA não seria suficiente para evidenciar o preenchimento do requisito de habilitação previsto em edital, visto que esse documento teria como referência dados de agosto de 2021 - data posterior à abertura da licitação. Afirmou que a medida cautelar teria impactos em seu direito de firmar contratos com base na licitação em que foi vitoriosa, causando prejuízos sem possibilidade de reversão, haja vista que diversos órgãos estariam solicitando adesão à ata de registro de preços sem que possam efetivá-la.
Ademais, argumentou que não se pode dizer que eventuais adesões à ata de registro de preços poderiam representar prejuízo ao erário, uma vez que o art. 22 do Decreto 7.892/2013 estipularia a obrigatoriedade de demonstração prévia de vantajosidade para o órgão que pretenda efetivar referida adesão.
Após exame das oitivas determinadas por este Relator e com base no Acórdão 1211/2021-TCU-Plenário, de relatoria do Ministro Walton Alencar Rodrigues, a unidade técnica manifestou que seria admissível a inclusão de novos documentos comprobatórios de condição atendida pelo licitante quando apresentou sua proposta, que não tenham sido juntados com os demais comprovantes de habilitação e/ou da proposta por equívoco ou falha que não alterem a substância da proposta.
Também pontuou a Selog que a ausência de documentação comprobatória de habilitação da empresa E.B. Cardoso somente teria sido percebida pela UFPA em outubro de 2021, momento em que sua equipe técnica emitiu a certidão admitida como suficiente para habilitação dessa pessoa jurídica. Por sua vez, a empresa E.B. Cardoso somente teria tido ciência da impossibilidade de juntar referida certidão em dezembro de 2021, quando do julgamento do recurso contra sua habilitação. Dessa maneira, conclui a Selog que a empresa não teve tempo hábil para emitir um comprovante que pudesse ser contemporâneo à abertura da licitação.
Portanto, a unidade técnica concluiu que a inabilitação da representante foi desarrazoada, tendo decorrido de uma interpretação excessivamente formalista do edital e do art. 43, § 3º, da Lei 8.666/1993, de modo que, com base no princípio do formalismo moderado e da busca pela proposta mais vantajosa, seria razoável presumir como verdadeira a declaração da representante preenchida no sistema Comprasnet e considerar a certidão emitida pela UFPA como apta para habilitá-la, ainda que houvesse diferença entre o período de competência desse documento e a data de abertura da licitação.
Apesar disso, considerou que eventual determinação deste Tribunal para realização de nova licitação seria inoportuna, por conta do tempo decorrido desde a apresentação das propostas, uma vez que entende ser provável que os preços ofertados em novo certame seriam superiores aos atualmente vigentes no contrato firmado pela UFPA. Ademais, assinalou que, embora haja diferença relevante de preços entre as propostas da KCM e da E.B. Cardoso, ela representaria cerca de 4% do valor global anual do contrato.
A Selog propõe, ainda, que seja dada ciência à UFPA acerca das falhas identificadas nesta representação.
Acompanho as análises e conclusões da unidade instrutora, razão pela qual incorporo os seus fundamentos como razões de decidir, sem prejuízo de anotar as seguintes considerações.
Com efeito, permitir a juntada de documentos que tão somente demonstrem condição pré-existente à abertura da licitação não fere os princípios da isonomia e igualdade entre as licitantes, conforme registra o Acórdão 1211/2021-TCU-Plenário (Rel. Min. Walton Alencar Rodrigues) .
Além disso, nos termos do art. 20 da Decreto-Lei 4.657/1942 (Lei de Introdução às Normas do Direito Brasileiro - LINDB) , é preciso considerar as consequências práticas de uma decisão proferida pelo TCU. Nesse sentido, anuo com o exame da unidade técnica no sentido de que eventual determinação para realizar nova licitação no caso concreto pode ter consequências negativas para o interesse público primário, considerando que existe a possibilidade de que os preços ofertados venham a ser maiores do que os atualmente contratados.
Por outro lado, acolhendo argumentação da KCM no sentido de que eventuais órgãos que desejarem aderir à Ata de Registro de Preços necessitariam avaliar e demonstrar a vantajosidade dessa opção antes de eventual adesão, por força do art. 22 do Decreto 7.892/2013, a unidade técnica propõe que seja revogada a medida cautelar vigente nestes autos.
É neste ponto que divirjo da unidade técnica. A licitação ora em exame possui um vício inerente, a saber, a inabilitação indevida de uma licitante com proposta mais vantajosa, o que contamina a legitimidade da ata de registro de preços dela derivada.
Em outras palavras, permitir que novos contratos sejam celebrados com base em uma ata de registro de preços derivada de uma licitação irregular, em que houve ofensa ao princípio da seleção da proposta mais vantajosa, não é consentâneo com o art. 3º da Lei 8.666/1993.
Nesse cenário, concluo pela procedência da representação, anuo com a ciência proposta pela unidade instrutora e entendo que a medida cautelar determinada pelo Acórdão 1845/2022-TCU-Plenário deve ser tornada definitiva.
Ante o exposto, submeto a este colegiado o Acórdão que adiante apresento.
TCU, Sala das Sessões, em 19 de abril de 2023.
AUGUSTO SHERMAN CAVALCANTI 
Relator